臺灣高等法院刑事判決
110年度上訴字第3726號
上　訴　人　臺灣新北地方檢察署檢察官
被　　　告　陳郁安　
　　　　　　　　　　
　　　　　　　　　　
　　　　　　　　　　
                     
上列上訴人因被告詐欺等案件，不服臺灣新北地方法院110年度
金訴字第316號、110年度訴字第694號，中華民國110年10月29日
第一審判決（起訴、追加起訴及移送併辦案號：臺灣新北地方檢
察署110年度偵字第4135號、第14974號、109年度偵字第35136號
），提起上訴，本院判決如下：
    主  文
上訴駁回。
    事  實
一、陳郁安於民國109年3月間，加入邱○斌、林○賢（均經另案起
    訴）及真實姓名年籍不詳綽號「Allen」、「小迪」之成年
    人所屬具有持續性、牟利性、結構性之詐騙集團組織（下稱
    本案詐欺集團，其參與犯罪組織犯行另經判決確定，詳下述
    ），共同意圖為自己不法所有，基於三人以上共同詐欺取財
    及洗錢之犯意聯絡，擔任提領詐欺所得款項（俗稱「車手」
    ）之工作，而先由該集團成員於如附表一各編號「詐欺時間
    及方式」欄所示，分別對蘇○玉、邱○璁施以詐術，致其等均
    陷於錯誤，而如附表「匯款時間及金額」欄所示，分別匯款
    至各「匯入金融帳戶」，再由陳郁安持各金融帳戶之提款卡
    分別於附表「被告提領時間、地點、金額」欄所示時地，操
    作自動櫃員機提領各該款項，再將所提領之款項交給林○賢
    或其他詐欺集團成員後層交予該集團其餘成員，以此方式掩
    飾、隱匿上開犯罪所得之本質、來源及去向，陳郁安並因此
    獲取新臺幣（下同）1,800元、600元（合計2,400元）之報
    酬。嗣經蘇○玉、邱○璁發覺有異，報警處理，而為警查悉上
    情。
二、案經蘇○玉訴由臺北市政府警察局萬華分局報告臺灣臺北地
    方檢察署檢察官呈請臺灣高等檢察署檢察長移轉臺灣新北地
    方檢察署（下稱新北地檢署）檢察官；邱○璁訴由宜蘭縣政
    府警察局羅東分局報告臺灣宜蘭地方檢察署檢察官，呈請臺
    灣高等檢察署檢察長移轉臺灣新竹地方檢察署；再移轉新北
    地檢署檢察官偵查起訴及追加起訴暨移送併辦。
    理  由
一、程序部分：
　㈠證據能力：
　　按被告以外之人，於審判外之陳述，雖不符刑事訴訟法第15
    9條之1至第159條之4之規定，而經當事人於審判程序同意作
    為證據，法院審酌該言詞陳述或書面陳述作成時之情況，認
    為適當者亦得為證據。當事人、代理人或辯護人於法院調查
    證據時，知有第159條第1項不得為證據之情形，而未於言詞
    辯論終結前聲明異議者，視為有前項之同意。刑事訴訟法第
    159條之5定有明文。本案下列所引用被告以外之人於審判外
    之陳述，檢察官、被告陳郁安迄本案言詞辯論終結時，均未
    聲明關於證據能力之異議，本院審酌該證據資料製作時之情
    況，亦無違法不當或證明力明顯過低之瑕疵，以之作為證據
    應屬適當，依上開規定，認該供述證據具證據能力。至卷內
    所存經本判決引用之非供述證據部分，經核與本件待證事實
    均具有關聯性，且無證據證明係違反法定程序所取得，依刑
    事訴訟法第158條之4反面解釋，均有證據能力。
　㈡按組織犯罪防制條例係藉由防制組織型態之犯罪活動為手段
    ，以達成維護社會秩序、保障人民權益之目的，乃於該條例
    第3條第1項前段與後段，分別對於「發起、主持、操縱、指
    揮」及「參與」犯罪組織者，依其情節不同而為處遇，行為
    人雖有其中一行為（如參與），不問其有否實施各該手段（
    如詐欺）之罪，均成立本罪。然在未經自首或有其他積極事
    實，足以證明其確已脫離或解散該組織之前，其違法行為，
    仍繼續存在，即為行為之繼續，而屬單純一罪，至行為終了
    時，仍論為一罪。行為人參與一詐欺犯罪組織，並於參與該
    犯罪組織之期間分工加重詐欺行為，先後加重詐欺數人財物
    ，雖其參與犯罪組織之時、地與加重詐欺取財之時、地，在
    自然意義上非完全一致，然二者仍有部分合致，且犯罪目的
    單一，依一般社會通念，認應評價為一罪方符合刑罰公平原
    則，應屬想像競合犯，如予數罪併罰，反有過度評價之疑，
    實與人民法律感情不相契合；且因其同時觸犯侵害一社會法
    益之參與犯罪組織罪及侵害數人財產法益之加重詐欺取財罪
    ，應僅就其首次犯行論以參與犯罪組織罪及加重詐欺罪之想
    像競合犯，而其後之犯行，乃為其參與該犯罪組織之繼續行
    為，為避免重複評價，當無從將一參與犯罪組織行為割裂再
    另論一參與犯罪組織罪，而與其後所犯加重詐欺罪從一重論
    處之餘地（最高法院107年度台上字第1066號、109年度台上
    字第3945號判決意旨參照）。查被告所涉參與「Allen」、
    邱○斌、林○賢等成年人所組成本案詐欺集團之犯行，業經臺
    灣臺北地方法院以109年度訴字第627號、第793號、110年度
    訴字第103號（下稱前案）認犯組織犯罪防制條例第3條第1
    項後段之參與犯罪組織罪，並與該案所犯加重詐欺罪、一般
    洗錢罪論以想像競合，從一重之加重詐欺罪處斷，判處有期
    徒刑1年4月（並與其他4罪定應執行有期徒刑2年）確定，有
    上開判決書、本院被告前案紀錄表在卷可稽，被告前案所涉
    首次加重詐欺犯行時間為109年3月25日，且經法院判決有罪
    確定，依前開說明，即無從於本案中再另論一參與犯罪組織
    罪，以免重複評價。
二、認定事實：
　　訊據被告就上開犯罪事實於本院審理時坦承不諱（見本院卷
    第111頁），核與告訴人蘇○玉、邱○璁及證人即另案被告林○
    賢、邱○斌證述情節大致相符，並有監視器畫面翻拍照片、
    告訴人蘇○玉之中國信託銀行竹北分行存摺封面及內容明細
    、○○國際商業銀行股份有限公司109年6月17日函及所附客戶
    存款往來交易明細表、中華郵政股份有限公司109年5月12日
    函及所附客戶歷史交易清單等件在卷可稽，足認被告上開任
    意性自白與事實相符而可採信。本案事證明確，被告犯行堪
    以認定，應依法論科。
三、論罪：
　㈠按洗錢防制法第2條明文規定各種洗錢態樣，而將洗錢行為之
    處置、多層化及整合等各階段，全部納為洗錢行為，並於第
    14條第1項規定涉及第3條所定前置特定犯罪之洗錢行為成立
    犯罪。以日益猖獗之詐欺集團犯罪為例，詐欺集團向被害人
    施用詐術後，為掩飾、隱匿其詐欺所得財物之本質、來源及
    去向，而令被害人將其款項交付予前往取款之集團「車手」
    ，並將該特定犯罪所得交予其他共同正犯而移轉之，因而有
    掩飾、隱匿其本質、來源及去向之效果，即難認僅單純犯罪
    後處分贓物之行為，應構成該法第2條第1或2款之洗錢行為
    （最高法院108年度台上字第2500、3993號、109年度台上字
    第436號判決意旨參照）。本案被告提領各該被害人所匯入
    金融機構之款項後，將該特定犯罪所得交予林○賢及「Allen
    」所指定之集團其他成員而移轉層交之行為，有掩飾、隱匿
    其本質、來源及去向之效果，應認屬洗錢防制法第2條第2款
    之洗錢行為，而應論以同法第14條第1項之一般洗錢罪。
　㈡核被告所為，係犯洗錢防制法第14條第1項之一般洗錢罪、刑
    法第339條之4第1項第2款之三人以上共同詐欺取財罪。
　㈢按共同正犯之成立，祇須具有犯意之聯絡，行為之分擔，既
    不問犯罪動機起於何人，亦不必每一階段犯行，均經參與；
    而此犯意之聯絡，不以數人間直接發生、明示或事前有所協
    議為限，縱屬間接之聯絡、默示或於行為當時，出於共同犯
    罪之意思參與，各自分擔犯罪行為之一部，相互利用他人之
    行為，以達其犯罪之目的者，即應對於全部所發生之結果，
    共同負責（最高法院77年台上字第2135號、73年台上字第18
    86號參照）。被告與本案詐欺集團成員間，分別以撥打電話
    從事詐騙、出面提領款項、將款項彙整朋分之分工方式，各
    自分擔犯罪行為之一部以達犯罪目的，依上開說明，均應論
    以共同正犯。
　㈣被告就附表編號1、2所示犯行，均各係以一行為同時犯加重
    詐欺罪及一般洗錢罪，應從一重論以刑法第339條之4第1項
    第2款之三人以上共同詐欺取財罪。至起訴書就被告所涉如
    附表一編號1所示犯行，雖漏論一般洗錢罪名，惟與上開三
    人以上共同詐欺取財犯行既有想像競合之裁判上一罪關係，
    並經原審審理時告知被告上開罪名並以此論罪科刑，對被告
    於本院之防禦權行使即無影響，自得併予審究。另移送併辦
    部分（新北地檢署109年度偵字第35136號），與被告被訴且
    經認定有罪部分如附表編號1所示犯行係同一事實，本院亦
    得併予審理。
　㈤被告就附表編號1、2所示告訴人蘇○玉、邱○璁所犯2罪，造成
    不同告訴人財產法益受損，犯意個別，行為互殊，應予分論
    併罰。
　㈥被告陳郁安前因公共危險案件，經原審法院以105年度審交簡
    字第95號判決判處有期徒刑5月確定；又因妨害性自主案件
    ，經原審法院以105年度侵訴字第176 號判決判處有期徒刑2
    年確定，上開2罪並經原審法院以106年度聲字第3332號裁定
    應執行有期徒刑2年3月確定，於108年4月29日縮刑期滿執行
    完畢，有本院被告前案紀錄表在卷可憑，是被告於受有期徒
    刑執行完畢後，5年以內故意再犯本案有期徒刑以上之2罪，
    均為累犯，參酌司法院大法官第775號解釋意旨，考量被告
    於有期徒刑執行完畢後不到1年即再犯本案犯行，衡酌其前
    案及本件犯罪情節，如適用累犯加重之規定並無罪刑不相當
    之情事，爰依刑法第47條第1項規定，加重其刑。
　㈦被告就附表各編號所犯之數罪，雖均各依想像競合從一重之
    加重詐欺罪處斷，然就決定處斷刑時，亦應衡酌所犯輕罪（
    一般洗錢罪）部分之量刑事由，輕罪之減輕其刑事由若未形
    成處斷刑之外部性界限，自得將之移入刑法第57條或第59條
    之科刑審酌事項內，列為是否酌量從輕量刑之考量因子（最
    高法院109年度台上字第3936號判決意旨參照）。查被告於
    偵查及法院審理時，已就違反洗錢防制法之犯罪事實為自白
    ，本應依該法第16條第2項規定減輕其刑，雖因想像競合犯
    之關係而從一重之加重詐欺取財罪處斷，上開輕罪之減輕其
    刑事由未形成處斷刑之外部性界限，然依前揭說明，仍應於
    依刑法第57條規定量刑時，審酌上開輕罪之減輕其刑事由，
    作為被告量刑之有利因子，於量刑時一併審酌，附此敘明。
四、駁回上訴之理由：
　　原審同此認定，以行為人之責任為基礎，審酌被告不思循合
    法途徑獲取金錢，因貪圖不法利益加入本案詐欺集團擔任車
    手，造成本案告訴人之財產損失，所為實值非難；併為審酌
    被告於偵查及審理時就其以迂迴層轉方式隱匿該詐欺之犯罪
    所得之所在、去向之一般洗錢之構成要件事實均自白不諱。
    又被告於偵查及本院審理均坦承全部犯行，於原審調解程序
    中與告訴人蘇○玉調解成立，願意賠償10萬元，惟迄未實際
    履行，兼衡被告除構成累犯外之其餘前科素行、參與犯罪之
    分工程度、被害人所受損害之程度，及被告自陳之學經歷、
    工作及家庭經濟狀況等一切情狀，量處如附表各編號所示之
    刑度，並定應執行有期徒刑1年4月，及依被告所供承因本案
    提領款項可獲取提領金額之3％作為報酬等語為計算標準，就
    其所分得未扣案之犯罪所得2,400元宣告沒收，於全部或一
    部不能沒收或不宜執行沒收時，追徵其價額。經核原審之認
    事用法及沒收之諭知均無違誤，量刑亦屬妥適。檢察官固以
    被告造成告訴人之損害非輕，且迄未履行與告訴人之調解條
    件，犯後態度非佳為由，提起上訴主張原審量刑過輕，然原
    判決業已考量該犯罪所生之損害程度，及被告迄未履行與告
    訴人蘇○玉調解條件等情，並作為科刑因素，其量刑審酌並
    無不當，檢察官上訴為無理由，應予駁回。
據上論斷，應依刑事訴訟法第368條，判決如主文。
本案經檢察官黃筱文提起公訴，檢察官鄭心慈追加起訴，檢察官
簡志祥提起上訴，檢察官陳慧玲到庭執行職務。
中　　華　　民　　國　　111 　年　　4 　　月　　28　　日
                  刑事第八庭  審判長法　官  陳世宗
                                    法　官  呂寧莉
                                    法　官  林呈樵
以上正本證明與原本無異。
如不服本判決，應於收受送達後20日內向本院提出上訴書狀，其
未敘述上訴之理由者並得於提起上訴後20日內向本院補提理由書
（均須按他造當事人之人數附繕本）「切勿逕送上級法院」。
                                    書記官　 謝雪紅
中　　華　　民　　國　　111 　年　　4 　　月　　28　　日
附錄：本案論罪科刑法條全文
中華民國刑法第339條之4
犯第339條詐欺罪而有下列情形之一者，處1年以上7年以下有期
徒刑，得併科1百萬元以下罰金：
一、冒用政府機關或公務員名義犯之。
二、三人以上共同犯之。
三、以廣播電視、電子通訊、網際網路或其他媒體等傳播工具，
    對公眾散布而犯之。
前項之未遂犯罰之。
洗錢防制法第14條
有第二條各款所列洗錢行為者，處7年以下有期徒刑，併科新臺
幣5百萬元以下罰金。
前項之未遂犯罰之。
前二項情形，不得科以超過其特定犯罪所定最重本刑之刑。

附表
編號 被害人 詐欺時間及方式 匯款時間及金額（新臺幣）  匯入金融帳戶 被告提領時間、地點、金額（新臺幣） 原審主文欄 1 蘇○玉 本案詐欺集團成員於109年4月16日晚間6時15分許，撥打電話佯稱：被害人因網路購書交易次數誤植，需依指示方能取消重複扣款云云 109年4月16日晚間10時27分許，自其中國信託銀行822-000000000000號帳戶，匯款9萬9,899元  ○○銀行帳號017-0*******812號帳戶（戶名：蕭○祐） 109年4月16日晚間10時55分至57分許，在臺北市萬華區廣州街247號萊爾富超商內之自動櫃員機提領6萬元 陳郁安犯三人以上共同詐欺取財罪，累犯，處有期徒刑壹年貳月。 2 邱○璁 本案詐欺集團成員於109年4月24日晚間9時30分許，撥打電話佯稱：被害人因網路購書誤設重複扣款，需依指示操作以取消設定云云 ①109年4月24日晚間10時15分許，自○○銀行帳號**************4帳戶(下稱○○帳戶) ，匯款2萬9,987元 ②109年4月24日晚間10時36分許，自○○帳戶匯款4 萬9,989元 ③109年4月24日晚間10時39分許，自○○帳戶匯款4萬9,989元 ④109年4月24日晚間11時9分許，自○○帳戶匯款2萬9,985元 ⑤109年4月25日凌晨0時9分許，自○○帳戶匯款4萬9,989元 ⑥109年4月25日凌晨0時10分許，自○○帳戶匯款4萬9,989元 ⑦109年4月25日凌晨0時20分許，自○○帳戶匯款2萬9,985元  中華郵政帳號700-00******220531號帳戶（戶名：許○美） 109年4月24日晚間11時18分許，在宜蘭縣羅東鎮站前南路260號統一超商內之自動櫃員機提領2萬元 陳郁安犯三人以上共同詐欺取財罪，累犯，處有期徒刑壹年壹月。